高雄高等行政法院判決　　　　　　　　　　　　　　　九十年度訴字第一九七八號
　　　　　　　　　　　　　　　.
　　原　　　告　　甲○○
　　訴訟代理人　　丁○○
　　被　　　告　　高雄市政府
　　代　表　人　　乙○○　市長.
　　訴訟代理人　　丙○○
　　　　　　　　　戊○○
右當事人間因徵收補償事件，原告不服內政部中華民國九十年九月十一日台（九十）
內訴字第九００六三一四號訴願決定，提起行政訴訟。本院判決如左：
    主  文
原告之訴駁回。
訴訟費用由原告負擔。
    事  實
甲、事實概要：
緣原告所有坐落高雄市○○區○○段一小段一五０八地號土地，面積為一四五平方公
尺（下稱系爭土地），位於高雄市○○區○○路上，該路段屬高雄市十公尺都市○○
道路，已供人車通行使用多年，未辦理徵收補償，原告乃於民國（下同）九十年四月
十九日向被告陳情徵收補償上開土地，經被告以九十年五月二日九十高市府工新字第
一四五九三號函復略以：「‧‧‧本市○○○○道路通行使用尚未辦理徵收補償之私
有土地，經清查後估算所需補償費金額龐大，實非本市目前財力所能負荷，惟有中央
通過將既成道路納入容積轉移處理方案，始足以疏解，俟該法案通過，並通盤研擬本
市○○道路用地解決方案定案，再憑以辦理，本案目前無法個案處理，‧‧‧。」等
語，予以否准。原告不服，向內政部提起訴願，經遭決定駁回，遂向本院提起行政訴
訟。
乙、兩造聲明：
一、原告聲明求為判決：
（一）原處分及訴願決定均撤銷。
（二）訴訟費用由被告負擔。
二、被告聲明求為判決：
（一）原告之訴駁回。
（二）訴訟費用由原告負擔。
丙、兩造主張之理由：
一、原告起訴意旨略謂：
（一）查系爭土地，係都市○○道路用地，非既成道路用地，且都市計畫公告之日期
      為四十四年五月十九日，並且該土地之周邊道路使用土地，均已於六十七年至
      七十年間先後完成徵收，包括錦田路及民生路之周邊道路用地，確是政府都市
      計畫依法公告，且應徵收之道路用地，而於辦理徵收時，對於原告所有系爭土
      地疏漏而未辦理。
（二）系爭土地緊臨之後段一五０九地號，前臨之一四九一地號，除同為四十四年間
      同期公告之計畫標的外，亦均於六十六、六十七年間完成徵收補償，被告如何
      獨對介於中間之系爭土地諉為不知？此有違公平原則。綜上所陳，本件原處分
      及訴願決定均非適法，應予撤銷，並請判決如原告聲明。
二、被告答辯意旨略謂：
（一）查系爭道路是屬都市○○○○○道路，惟並非司法院大法官會議釋字第四００
      號解釋所謂「成立公用地役關係」之既成道路。依上開解釋對私有既成道路取
      得問題之處理意旨，行政院秘書長於八十五年十二月十四日台八十五內字第四
      五七四五號函示，鑑於省、市政府初步統計結果，都市○○道路及公路系統尚
      未徵收補償之私有既成道路，合計約二萬四千餘公頃，所需土地補償費按八十
      四年公告現值計算（未加四成），逾新台幣四兆元，按中央政府及地方政府目
      前財政狀況，實無法全面辦理徵收補償，爰訂定優先順序，分兩階段就取得私
      有既成道路擬具可行措施。（一）第一階段：‧‧‧‧爰以政府曾辦理拓寬或
      打通之道路，於該道路範圍內登記為『道』地目之私有土地，而未予徵收補償
      者，列為第一階段政府辦理取得之私有既成道路。（二）第二階段：第一階段
      以外，由政府開闢而未辦理徵收補償之私有既成道路，列入第二階段辦理，並
      依其道路寬度排定下列優先順序：１、第一優先：道路寬度超過十五公尺者。
      ２、第二優先：道路寬度為八公尺至十五公尺者。３、第三優先：道路寬度未
      達八公尺者。
（二）系爭土地相臨之同段一五０九、一五五０地號，係屬本府改制前六十七年度錦
      田路辦理徵收土地，另同段一四九０、一四九一、一八一四、一八一六、一八
      一七、一八一八、一八００之一地號亦屬本府改制前六十七年度民生一路、民
      權一路新闢工程用地徵收範圍，惟查本案系爭土地屬本市○○路用地（自中正
      三路至民生一路段），除前述屬六十七年度辦理徵收二筆土地外，其餘屬私有
      土地部分，均尚未完成徵收取得，並且上開已徵收之二筆土地被徵收之原因是
      要改善排水問題，而系爭路段現況為已鋪設柏油路面（就原有形成之路面鋪設
      ），並依都市計畫寬度（十公尺）完成供人車通行使用多年之現有道路，查該
      路段之形成係兩側建築依建築法規定，循指定之建築線興建後而形成。非由被
      告依都市計畫主動興闢而成，茲被告因限於財力，對系爭土地業依都市計畫寬
      度完成使用之私有土地，暫緩辦理徵收補償，並無不合。綜上所述，本件原告
      之訴為無理由，請判決駁回原告之訴。
    理  由
一、按「土地徵收，依本條例之規定，本條例未規定者，適用其他法律之規定。其他
    法律有關徵收程序、徵收補償標準與本條例牴觸者，優先適用本條例。」、「本
    條例所稱主管機關；在中央為內政部；在直轄市為直轄市政府；在縣（市）為縣
    （市）政府。」、「申請徵收土地或土地改良物，應由需用土地人擬具詳細徵收
    計畫書，並附具徵收土地圖冊或土地改良物清冊及土地使用計畫圖，送由核准徵
    收機關核准，並副知該管直轄市或縣（市）主管機關。」、「徵收土地或土地改
    良物，由中央主管機關核准之。」、「中央主管機關應設土地徵收審議委員會，
    審議土地徵收案件；其組織規程，由中央主管機關定之。」，為土地徵收條例第
    一條第二、三項、第二條、第十三條、第十四條及第十五條所明定。
二、經查，本件原告所有之系爭土地，位於高雄市○○區○○路上，該路段屬高雄市
    十公尺都市○○道路，係兩側建築依建築法規定，循指定之建築線興建後而形成
    ，非由被告所開闢而成，惟已供人車通行使用多年，未辦理徵收補償，原告乃於
    九十年四月十九日向被告陳情徵收補償上開土地，經被告以九十年五月二日九十
    高市府工新字第一四五九三號函復予以否准之事實，有原告九十年四月十九日陳
    情書、被告九十高市府工新字第一四五九三號函及八０高市工建築使字第八０一
    號使用執照等影本暨高新地圖謄字第０一九八七三號地籍圖謄本分別附於原處分
    卷及本院卷可稽，洵堪信實。原告雖主張：系爭土地緊臨之後段一五０九地號，
    前臨之一四九一地號，除同為四十四年間同期公告之計畫標的外，亦均於六十六
    、六十七年間完成徵收補償，被告如何獨對介於中間之系爭土地諉為不知？此有
    違公平原則云云。惟查，前述錦田路上之全部私有既成道路，除原告所指上開二
    地號土地係因改善排水問題而經議會通過於六十六年間辦理徵收外，其餘私有土
    地仍均未辦理徵收，此經被告陳述甚明，並有該道路地圖影本一份附卷可資佐證
    ，是原告前揭主張，即非有據。
三、次查，原告所有之系爭土地雖經被告編定為道路用地，然因主管機關長期未予徵
    收，致系爭土地受到法令限制而無法自由使用收益，此固與憲法保障人民私有財
    產權之宗旨不符，惟系爭土地應否徵收及應如何徵收，於土地徵收條例八十九年
    二月二日經總統公布實施後，自應優先適用該條例規定之內容為之。茲觀諸該條
    例規定，徵收土地應由中央主管機關核准之。而所謂中央主管機關係指內政部，
    亦如前述，準此，有關土地徵收既應由中央主管機關內政部核准之，則各地方政
    府就其都市○○區○○道路用地或其他公共設施保留地本無准否徵收之權責，自
    亦無從基於人民之請求而作成應否徵收之處分，是原告逕行請求被告就其所有之
    系爭土地辦理徵收，於法自有未合。其次，有關土地之徵收及補償之相關事宜，
    依土地徵收條例規定，土地徵收程序，應由需用土地人先與土地所有權人以協議
    價購或其他方式取得，如無法取得時，再由需用土地人提出徵收土地之申請，報
    經中央主管機關內政部核准後，該管直轄市或縣（市）主管機關於接獲核准徵收
    案時，應即予公告，其公告期間為三十日。至徵收土地之補償費，則由需用土地
    人將補償地價繳交該管直轄市或縣（市）主管機關於公告期滿後十五日內轉發，
    否則該土地徵收案即失其效力。又被徵收土地權利關係人對於徵收補償價額不服
    直轄市或縣（市）主管機關之查處者，該管直轄市或縣（市）主管機關得提請地
    價評議委員會復議，土地權利關係人不服該復議結果者，即得依法提起行政救濟
    等情，此觀土地徵收條例第十一、十三、十四、十七、十八、十九、二十及二十
    二等條文之規定自明。職故，司法院釋字第四○○號解釋雖指既成道路成立公用
    地役關係者，其所有權人因公益而特別犧牲其財產上之利益，國家自應依法律之
    規定辦理徵收給予補償及若在某一道路範圍內之私有土地均辦理徵收，僅因既成
    道路有公用地役關係而以命令規定繼續使用，毋庸同時徵收補償，顯與平等原則
    相違，惟該號解釋文內亦明言「國家應依法律之規定辦理徵收給予補償」，申言
    之，各級政府因興辦公共事業或實施國家經濟政策需要，對於徵收取得之土地固
    應給予補償，惟亦需在「依法律之規定辦理徵收」前提下，斟酌其財源狀況而給
    予土地所有權人相當之補償，並非意指其提供土地作為既成道路而供公眾使用之
    所有權人，均得本於該號解釋而請求各級政府機關辦理徵收而要求給予補償，此
    觀該號解釋之理由書中明「．．．各級政府如因經費困難，不能對上述道路全
    面徵收補償，有關機關亦應訂定期限籌措財源逐年辦理或以他法補償。．．．」
    亦可明瞭。查原告所有前述土地，雖非屬司法院大法官釋字第四００號解釋之成
    立公用地役關係之既成道路，然既為都市○○○○○道路，參照司法院大法官釋
    字第四００號解釋之精神，政府本仍應依法給予徵收補償。惟該號解釋僅係針對
    國內實際存在之土地徵收問題提出國家立法及施政之指針，尚非直接賦予人民得
    據此解釋作為向各級政府機關請求作成徵收補償處分之依據。從而原告請求被告
    應就原告所有之系爭土地辦理徵收補償，依法洵屬無據，自無從准許。
四、又查，行政院秘書長八十五年十二月十四日台八十五內字第四五七四五號函附會
    商結論略以：「一、第一階段：．．爰以政府曾辦理拓寬或打通之道路，於該道
    路範圍內登記為『道』地目之私有土地，而未予徵收補償者，列為第一階段政府
    辦理取得之私有既成道路。二、第二階段：第一階段以外，由政府開闢而未辦理
    徵收補償之私有既成道路，列入第二階段辦理，並依其道路寬度排定下列優先順
    序：1.第一優先：道路寬度超過十五公尺者。2.第二優先：道路寬度為八公尺至
    十五公尺者。3.第三優先：道路寬度未達八公尺者。」，業對各地方政府之土地
    徵收排定先後順序，用以實踐司法院釋字第四○○號解釋之精神及貫徹憲法保障
    人民財產權之意旨，足見中央政府對相關問題亦已著手陸續解決，併此敘明。
五、綜上所論，本件原告之請求被告應徵收補償其所有之系爭土地，尚非有據，應不
    予准許。原處分及訴願決定駁回原告之請求，其理由雖與本院前揭之論述有異，
    惟其結論尚無不同，應仍予維持。原告起訴請求撤銷原處分及訴願決定，洵無理
    由，應予駁回。
據上論結，本件原告之訴為無理由，爰依行政訴訟法第一百九十五條第一項後段、第
九十八條第三項前段，判決如主文。
中　　　華　　　民　　　國    九十一　　年　  　三　　　月　　  十五　　日
                              高雄高等行政法院第二庭
                                          審判長法官  呂佳徵
                                          法      官　蘇秋津
                                          法      官　林勇奮
右為正本係照原本作成。
如不服本判決，應於判決送達後二十日內向本院提出上訴書狀，其未表明上訴理由者
，應於提起上訴後二十日內向本院提出上訴理由書（須按對造人數附繕本）；如於本
判決宣示或公告後送達前提起上訴者，應於判決送達後二十日內補提上訴理由書（須
附繕本）。未表明上訴理由者，逕以裁定駁回。
提起上訴應預繳送達用雙掛號郵票七份（每份三十四元）。
中　　　華　　　民　　　國    九十一　　年　  　三　　　月　　  十五　　日
                                          法院書記官  黃玉幸
